【裁判字號】    96,訴,3855
【裁判日期】    970703
【裁判案由】    勞保
【裁判全文】
臺北高等行政法院判決
                                     96年度訴字第03855號
                              .
原      告  甲○○
被      告  勞工保險局
代  表  人  乙○○（總經理）
訴訟代理人  戊○○兼送達代收.
            丁○○
            丙○○
上列當事人間因勞保事件，原告不服行政院勞工委員會中華民國
96年9 月21日勞訴字第0960017262號訴願決定，提起行政訴訟。
本院判決如下：
    主  文
原告之訴駁回。
訴訟費用由原告負擔。
    事  實
一、事實概要：緣原告之配偶吳英茂於民國（下同）91年12月13
    日由英茂汽車有限公司（以下稱英茂公司）申報加入勞工保
    險，94年8 月31日自英茂公司退保後，於95年10月13日再由
    該公司申報加保，惟同年月16日以離職為由申報退保，復於
    95 年10 月30日再由該公司申報加保，嗣其於95年11月1 日
    因口腔癌、肺炎及肋膜積水、敗血性休克、呼吸衰竭死亡。
    原告檢據申請死亡給付。案經被告審查，以吳英茂於95年10
    月13日申報加保時值住院期間，另於95年10月30日再申報加
    保時無法勝任一般勞作，且該公司無吳英茂出勤、工作資料
    可證明，難認其為該公司僱用實際從事工作之員工，乃依照
    勞工保險條例第24條規定，以96年2 月6 日保承行字第0966
    0033030 號函（下稱原處分）核定自95年10月13日及95年10
    月30日起取消吳英茂之被保險人資格，是以吳英茂95年11月
    1 日死亡，係屬退保後發生之事故，與同條例第19條第1 項
    規定不符，又其死亡之日距其94年8 月31日退保日已逾1 年
    ，亦無同條例第20條規定之適用，乃否准所請死亡給付。原
    告不服，向勞工保險監理委員會（下稱勞保監理會）申請審
    議，經遭駁回，又提起訴願，亦遭駁回，遂提起本件行政訴
    訟。
二、兩造聲明：（原告未於準備程序及言詞辯論期日到場，聲明
    及陳述依其起訴狀記載。）
  (一)原告聲明求為判決：（原告於起訴狀內聲明雖僅記載「原訴
    願決定撤銷」，然既於該訴狀內表明不服被告原處分及審議
    審定，及請求被告核給原告請求，核其真義應係對訴願決定
    、審議審定及原處分均有不服請求被告撤銷之意，並請被告
    作成准核付原告被保險人死亡給付之行政處分）
    1.原處分、審議審定及訴願決定均撤銷。
    2.被告應作成准核付被保險人死亡給付之行政處分。
    3.訴訟費用由被告負擔。
  (二)被告聲明求為判決：
    1.駁回原告之訴。
    2.訴訟費用由原告負擔。
三、兩造之主張：
甲、原告主張之理由：
一、憲法第15條保障人民之生存權、工作權及財產權，政府本於
    保護勞工之生存權，應擴張解釋包括生命權在內之社會福利
    之給付行政，國家施政取之於人民之賦稅，應用之於人民，
    始符合憲法第15條之規定。
二、被告與勞保監理會、行政院勞工委員會無視事實，一概片面
    駁回原告所請。依民事訴訟法第222 條第2 項：當事人已證
    明受有損害而不能證明其數額或證明顯有重大困難者，法院
    應審酌一切情況，依所得心證定其數額。本件行政訴訟應準
    用之。
三、行政機關代表國家行使公權力，不得濫用之以圖私人之利益
    ，公務員應謹守分際，並應遵守誠實信用原則，以增進人民
    對政府依法行政之信賴，又行政機關非有正當理由不得為差
    別待遇，且行政行為應受法律及一般法律原則之拘束。
乙、被告主張之理由：
一、按「年滿15歲以上，60歲以下之下列勞工，應以其雇主或所
    屬團體或所屬機構為投保單位，全部參加勞工保險為被保險
    人：一受僱於僱用勞工5 人以上之公、民營工廠、礦場、鹽
    場、農場、牧場、林場、茶場之產業勞工及交通、公用事業
    之員工。二受僱於僱用5 人以上公司、行號之員工。」、「
    下列人員得準用本條例之規定，參加勞工保險：一．．．。
    二受僱於僱用未滿5 人之第6 條第1 項第1 款至第3 款規定
    各業之員工。」、「勞工保險之保險費一經繳納，概不退還
    。但非歸責於投保單位或被保險人之事由所致者，不在此限
    。」、「投保單位故意為不合本條例規定之人員辦理參加保
    險手續，領取保險給付者，保險人應依法追還；並取消該被
    保險人之資格。」、「年滿15歲以上，60歲以下，受僱之本
    國籍勞工，應以其雇主或所屬機構為投保單位，參加就業保
    險為被保險人」、「就業保險保險效力之開始及停止，除就
    業保險法另有規定外，準用勞工保險條例及其相關規定辦理
    。」為勞工保險條例第6 條第1 項、第8 條第1 項、第16條
    第2 項、第24條及就業保險法第5 條第1 項、第40條分別定
    有明文。又「當事人主張事實，須負舉證責任，倘其所提出
    之證據，不足為主張事實之證明，自不能認其主張之事實為
    真實」復有前貴院39年判字第2 號判例可資參照。
二、查英茂公司於94年8 月31日申報吳英茂退保，95年10月13日
    申報其加保至95年10月16日退保，復於95年10月30日申報加
    保，吳英茂於95年11月1 日因口腔癌、肺炎及肋膜積水、敗
    血性休克、呼吸衰竭死亡，並由原告申請吳英茂本人死亡給
    付。案經被告查明吳英茂95年10月13日加保時值住院期間，
    於95年10月30日加保時無法勝任一般勞動，且投保單位無吳
    英茂出勤、工作資料可證明其為該單位僱用實際從事工作之
    員工，乃依照勞工保險條例第24條規定，分別自95年10月13
    日及95年10月30日取消其被保險人資格，已繳至95年11 月1
    日之保險費依照同條例第16條第2 項規定，不予退還。吳英
    茂95年11月2 日（死亡翌日）至95年12月31日止之保險費，
    已於該單位96年1 月份保險費內沖還。又，吳英茂於95年11
    月1 日死亡，係94年8 月31日自該單位退保後發生之事故，
    不符同條例第19條第1 項得請領給付之規定，又其死亡之日
    距退保日已逾1 年，亦核無同條例第20條規定之適用，故原
    告所請吳英茂本人死亡給付，被告核定不予給付。
三、原告雖訴稱被告無視原告及死亡之被保險人吳英茂生前所為
    之事實行為，一概以紙上作業及片面以書面予以駁回，惟經
    查據該單位負責人吳家豔95年12月11日受訪紀錄稱，吳英茂
    係其父親，95年10月13日及95年10月30日復職後，確實有從
    事在公司工作，擔任車輛維修估價及接待客戶事宜，每天工
    作時間係9 點至17點左右，吳英茂係家庭成員，故無打卡出
    勤資料及領薪紀錄，現場並無其他同事可為其證明。另據財
    團法人長庚紀念醫院基隆分院（下稱長庚醫院基隆分院）函
    送病歷及診療資料摘錄表載，吳英茂於95年10月10日至95年
    10月28日期間住院診療，其於95年10月13日及95年10月30日
    當時健康甚差，1 日約有80% 以上之時間臥病在床，無法勝
    任一般勞動；又就吳英茂就診紀錄送請被告特約醫師審查意
    見略以，95年10月30日吳英茂因口腔癌併發肺炎住院治療出
    院才2 天，95年11月1 日即呼吸衰竭死亡，依此推斷95年1
    0 月30日復保當時吳英茂無法勝任一般勞作，另勞保監理會
    特約醫師亦採相同見解，此有本件勞工保險爭議審定案卷附
    資料可稽。綜上，其95年10月13日加保時值住院期間，於95
    年10月30日加保時無法勝任一般勞動，且該單位無吳英茂出
    勤、工作資料可證明其為該單位僱用實際從事工作之員工，
    原告亦未提出任何吳英茂於該單位任職時經手之文件資料、
    簽名紀錄及其他具體工作紀錄等作為佐證，則被告原核定分
    別自95年10月13日及95年10月30日依勞工保險條例第24條取
    消其被保險人資格即無違誤。
    理  由
壹、程序方面：
一、本件原告經合法通知，無正當理由而未於言詞辯論期日到場
    ，核無行政訴訟法第218條、民事訴訟法第386條各款所列情
    形，爰依被告之聲請，由其一造辯論而為判決。
二、本件原告起訴後，被告之代表人已由廖碧英變更為乙○○，
    茲由新任代表人具狀聲明承受訴訟，核無不合，應予准許，
    先為明。
貳、實體方面：
一、按「年滿15歲以上，60歲以下之左列勞工，應以其雇主或所
    屬團體或所屬機構為投保單位，全部參加勞工保險為被保險
    人：一受僱於僱用勞工5 人以上之公、民營工廠、礦場、鹽
    場、農場、牧場、林場、茶場之產業勞工及交通、公用事業
    之員工。二受僱於僱用5 人以上公司、行號之員工．．．。
    」、、「下列人員得準用本條例之規定，參加勞工保險：一
    ．．．。二受僱於僱用未滿5 人之第6 條第1 項第1 款至第
    3 款規定各業之員工。」、「勞工保險之保險費一經繳納，
    概不退還。但非歸責於投保單位或被保險人之事由所致者，
    不在此限。」、「被保險人或其受益人，於保險效力開始後
    ，停止前發生保險事故者，得依本條例規定，請領保險給付
    。」、「被保險人在保險有效期間所發生之傷病事故，於保
    險效力停止後，必須連續請領傷病給付或住院診療給付者，
    1 年內仍可享有該項保險給付之權利；．．．被保險人依前
    項規定連續請領保險給付期間內，因同一傷病及其引起之疾
    病致殘廢或死亡者，仍得請領殘廢給付或死亡給付。其非因
    病癒而經保險人自設或特約醫院同意出院後，在保險效力停
    止之日起1 年內，因同一傷病及其引起之疾病致殘廢或死亡
    者亦同。」、「投保單位故意為不合本條例規定之人員辦理
    參加保險手續，領取保險給付者，保險人應依法追還；並取
    消該被保險人之資格。」、「被保險人死亡時，按其平均月
    投保薪資，給與喪葬津貼5 個月。遺有配偶、子女及父母、
    祖父母或專受其扶養之孫子女及兄弟、姊妹者，並給與遺屬
    津貼；其支給標準，依左列規定：一參加保險年資合計未滿
    1 年者，按被保險人平均月投保薪資，1 次發給10個月遺屬
    津貼。二參加保險年資合計已滿1 年而未滿2 年者，按被保
    險人平均月投保薪資，1 次發給20個月遺屬津貼。三參加保
    險年資合計已滿2 年者，按被保險人平均月投保薪資，1 次
    發給30個月遺屬津貼。」勞工保險條例第6 條第1 項、第8
    條第1 項、第16條第2 項、第19條第1 項、第20條、第24條
    及第63條分別定有明文。
二、查本件被保險人即原告之被繼承人吳英茂於91年12月13日由
    英茂公司申報加入勞工保險，94年8 月31日自英茂公司退保
    後，於95年10月13日再由該公司申報加保，惟同年月16日以
    離職為由申報退保，復於95年10月30日再由該公司申報加保
    ，嗣其於95年11月1 日因口腔癌、肺炎及肋膜積水、敗血性
    休克、呼吸衰竭死亡。原告檢據申請死亡給付。案經被告審
    查，以吳英茂於95年10月13日申報加保時值住院期間，另於
    95年10月30日再申報加保時無法勝任一般勞作，且該公司無
    吳英茂出勤、工作資料可證明，難認其為該公司僱用實際從
    事工作之員工，乃依照勞工保險條例第24條規定，以原處分
    核定自95年10月13日及95年10月30日起取消吳英茂之被保險
    人資格，是以吳英茂95年11月1 日死亡，係屬退保後發生之
    事故，與同條例第19條第1 項規定不符，又其死亡之日距其
    94年8 月31日退保日已逾1 年，亦無同條例第20條規定之適
    用，乃否准所請死亡給付。原告不服，向勞保監理會申請審
    議，亦經該會審定申請審議駁回，又提起訴願，亦遭駁回之
    事實，有勞工保險本人死亡給付申請書暨給付收據、死亡證
    明書、戶籍謄本、投保單位基本資料查詢、長庚醫院基隆分
    院出院病歷摘要、被告基隆辦事處業務訪查紀錄、中央健康
    保險局保險對象住診就醫紀錄明細表等附卷可稽，自堪信為
    真實。本院應審究者乃被保險人吳英茂於95年10月13日及95
    年10月30日加保當時及其後，究有無實際從事本業工作之事
    實。
三、按「當事人就主張之事實須負舉證責任，倘其所提出之證據
    不足為主張事實之證明，自不能認其主張之事實為真實。」
    此參諸最高行政法院36年判字第16號判例自明；次查勞工保
    險係在職保險，應有實際從事本業工作並以所獲報酬者，始
    得依照勞工保險條例相關規定參加勞工保險。本件被保險人
    吳英茂前於94年8 月31日由投保單位英茂公司申報退保，復
    於95年10月13日及95年10月30日由該公司再申報加入勞工保
    險，自應以加保時及其後確有實際受僱於該投保公司從事工
    作之事實為必要。按被保險人之勞保加保係採申報作業，勞
    保投保資格經所屬投保單位審查後向被告申報加保，若加保
    表資料填寫齊全，被告即受理其加保，並開始收繳保險費，
    惟被告認為有必要時，仍得依勞工保險條例第24條、第28條
    規定，調查其投保資格，故經投保單位申報加保並按時繳納
    勞保保險費並不表示即具合法勞保加保資格，若經被告查明
    其投保資格不符規定，被告仍應依勞工保險條例第24條規定
    取消其被保險人資格。
四、查依卷附長庚醫院基隆分院95年12月26日（95）長庚院基字
    第1483號函及被告查詢病患診療資料摘錄表略載「病患性名
    ：吳英茂(1)於94年7 月28日因口腔癌初次住院至本院腫瘤科
    ，於同年8 月3 日出院，該時尚能行動自如。(2)89年10月20
    日曾於林口長庚耳鼻喉科門診就診。．．．(3)89年10月病理
    確診口腔癌。(4)健康甚差，1 日約有80% 以上之時間臥病在
    床，無法勝任一般勞動。(5)曾於94年11月26日、12月29日、
    95年2 月22日、3 月26日、6 月2 日斷續住院化學治療，於
    95年3 月至7 月斷續作放射治療，惟放射療程並未完成，其
    醫囑遵從性不佳，癌症未曾有效控制」等語；又依該院出院
    病歷摘要記載：「入院日期：95年10月10日；出院日期：95
    年10月28日，住院天數計18日。」等情，依上揭資料足資顯
    示投保單位英茂公司於95年10月13日申報吳英茂加保時，其
    適值住院期間，且迨95年10月28日始出院，則於該段時間，
    吳英茂顯然無法實際到職從事工作。次據被告所屬基隆辦事
    處於95年12月11日訪談投保單位英茂公司，據卷附該公司負
    責人吳家豔（即吳英茂之女）陳述略以「本公司屬家族企業
    ，吳君（即吳英茂）係我父親，而且他有鈑金及汽車維修之
    專業技術，他91年12月13日即到職上班，並參加勞保，至於
    94年8 月31日退保，係因為他想再開1 家汽車買賣公司當負
    責人，所以辦退，10月16日退保係他考量公司有欠費，想減
    輕保費負擔，因而辦退保。吳君95年10月13日及30日復職後
    ，確實有從事在公司工作，他因為是這一行之老手，所以擔
    任車輛維修、估價及接待客戶事宜，每天工作時間係9 點至
    17點左右，他的上班工作由公司直接管理（實際是他管理我
    們為主）。吳君係於91年10月16日至國防醫學院三軍總醫院
    附設民眾診療服務處就醫門診，94年10月份起在長庚醫院（
    基隆）起開始作化療，此段時間他健康狀況尚良好，對於估
    價及接待客戶之工作體力尚能勝任。吳君最近係95年10月9
    日再至基隆長庚醫院住院，直至10月28日出院，10月30日吳
    君精神及體力尚好，所以當日上午約9 點多到公司上班，下
    午約5 點左右下班回去。10月31日上午有上班，原10月31日
    預定回診，中午感到身體不適，約1 時左右掛急診住院，不
    幸於11月1 日上午往生。由於吳君係家庭成員，故無打卡出
    勤資料及領薪紀錄可供貴局稽核。吳君月薪約領4 萬餘元，
    由於係屬家族企業，領薪時間不固定，每月分若干次領取，
    現場證人只有家屬，並無其他同事。」等語，有上述資料附
    原處分卷可稽。嗣經被告洽調吳英茂就診之長庚醫院基隆分
    院病歷資料，送請被告特約專科醫師審查，其意見略以：「
    89年10月及91年10月16日兩度病理檢查確定口腔癌，95年10
    月10日至95年10月28日吳君因肺炎發燒住院治療中。因此，
    95年10月13日正住院中，不能勝任一般勞作，工作能力較以
    往減少。95年10月30日吳君因口腔癌併發肺炎住院治療，出
    院2 天，且95年11月1 日即呼吸衰竭死亡，依此推斷，95年
    10月30日復保當時，吳君無法勝任一般勞作，且工作能力較
    以往減少。吳君得知罹患口腔癌後，94年11月26日以前並未
    接受治療，開始接受治療至95年11月1 日死亡止均未緩解。
    」等語。又原告提起爭議審議時，經勞保監理會將吳英茂相
    關資料送請其專業醫師審查意見略以︰「1.吳英茂89年10月
    診斷為口腔癌，94年7 月28日口腔癌入院。2.95年10月13日
    ～95年10月16日時，健康甚差，約有80% 以上時間臥床，無
    法勝任一般勞作。3.95年11月1 日因肋膜積水，敗血性休克
    及呼吸衰竭死亡。綜上判定，95年10月13日及95年10月30日
    時應無工作能力。」等語，有上揭審查意見分別附原處分卷
    及審定卷可稽。綜上，依被告及勞保監理會2 位專科醫師審
    查結果，均認吳英茂於95年10月13日及95年10月30日加保時
    並無工作能力，查上揭醫理見解核與原告就診醫院長庚醫院
    基隆分院見解一致，亦與卷內相關病歷資料相符，自屬有據
    。至原告嗣提出何基瑞於96年2 月15日出具之證明書，稱其
    於95年10月30日見到吳英茂在英茂公司內工作，負責估價、
    修理項目、安排工作等語，然此證明書內容，僅係空泛之證
    明文字，核與吳英茂上揭身體狀況顯有未合，尚難採信。無
    從依此認定原告主張吳英茂於95年10月13日及95年10月30日
    加保時有工作能力一節屬實。
五、且查，原告及投保單位迭自向被告請求起，迨至本院審理終
    結前，均未提出任何吳英茂於任職時經手之文件資料、簽名
    紀錄及其他工作紀錄及領薪資料等作為佐證，則吳英茂是否
    確有於加保當時及加保後實際受僱於英茂公司從事工作確有
    疑慮。復參以本件吳英茂投保單位之英茂公司負責人吳家豔
    係吳英茂之女，同為被保險人死亡給付之受益人，故其為爭
    取原告之利益而以投保單位名義為偏袒之陳述說明及事後申
    報吳英茂95年10月份之所得扣繳，乃甚有可能，尚無從僅依
    投保單位英茂公司之片面陳述以及該公司所出具被保險人95
    年10月份之所得扣繳憑單（96年1 月底前申報）即為被保險
    人吳英茂確有實際任職該公司之有利認定。且依一般經驗法
    則，吳英茂既曾於95年10月10日至同年月27日因肺炎發燒住
    院治療，28日出院後旋即於第5 天（即95年11月1 日）因肺
    炎、肋膜積水及呼吸衰竭死亡，顯然所患病情非輕，是否得
    於受僱公司從事工作確甚有疑慮。再者，原告於提起訴願時
    ，雖提具長庚醫院基隆分院96年5 月29日出具之診斷證明書
    載，吳英茂於95年10月28日出院，出院日為步行出院等情，
    用以證明吳英茂於95年10月30日有工作能力，另檢送吳英茂
    95年10月份之所得扣繳憑單，主張其有工作事實云云。惟查
    依長庚醫院基隆分院上揭函復資料顯示，吳英茂當時之健康
    狀況甚差，且病況未曾有效控制等情，已如上述；且吳英茂
    於加保當時之身體狀況，亦經被告及勞保監理會2 位專科醫
    師之醫理見解亦同認定吳英茂於95年10月13日及95年10月30
    日加保時應無工作能力，故吳英茂出院時縱使步行出院，亦
    難遽認其即有工作能力。據此，本件原告既無法提出吳英茂
    在英茂公司之出勤、經手工作資料等證據證明吳英茂於95年
    10月13日及95年10月30日加保時及加保後有實際受僱從事工
    作之客觀事實與能力，難以認定吳英茂確有受僱英茂公司並
    實際從事工作，則吳英茂由英茂公司申報加保，顯與勞工保
    險係屬「在職保險」之法理不符。
六、再按行政程序法第36條、第40條、第43條分別規定：「行政
    機關應依職權調查證據，不受當事人主張之拘束，對當事人
    有利及不利事項一律注意。」、「行政機關基於調查事實及
    證據之必要，得要求當事人或第三人提供必要之文書、資料
    或物品。」、「行政機關為處分或其他行政行為，應斟酌全
    部陳述與調查事實及證據之結果，依論理及經驗法則判斷事
    實之真偽，並將其決定及理由告知當事人。」查被告係勞工
    保險之保險人，於當事人向其提出勞工保險各項給付申請時
    ，被告須開始行政程序，並有上揭依職權調查證據之義務，
    茲以被告作成原處分前，業已參據吳英茂投保單位負責人吳
    家豔之訪談紀錄，並向吳英茂就診之長庚醫院基隆分院函詢
    其病情並調取其病歷資料，綜合審查而為終局之核定，且於
    原處分中業將何以不採原告主張之理由予以敘明，被告原處
    分自屬於法有據。
七、綜上所述，原告起訴論旨，均無可採。從而，被告依勞工保
    險條例第24條之規定，分別自95年10月13日及95年10月30日
    起取消被保險人吳英茂之投保資格；又以吳英茂於95年11月
    1 日死亡，係屬退保後發生之事故，且其於94年8 月31日由
    英茂公司退保至住院診療及死亡之日均已逾1 年，亦無勞工
    保險條例第20條規定之適用，故核定所請被保險人本人死亡
    給付不予核給，洵無違誤，審議審定及訴願決定予以維持，
    俱無不合。原告徒執前詞請求如聲明所示，均為無理由，應
    予駁回，
據上論結，本件原告之訴為無理由，爰依行政訴訟法第98條第1
項前段、第218條，民事訴訟法第385條第1項前段，判決如主文
。
中    華    民    國    97    年    7     月    3     日
                   臺北高等行政法院第四庭
                             審判長法  官  陳國成
                                   法  官  李玉卿
                                   法  官  陳秀
上為正本係照原本作成。
如不服本判決，應於送達後20日內，向本院提出上訴狀並表明上
訴理由，如於本判決宣示後送達前提起上訴者，應於判決送達後
20日內補提上訴理由書（須按他造人數附繕本）。
中    華    民    國    97    年    7     月    3     日
                                   書記官  楊子鋒


司法院資訊處製作；財團法人民間司法改革基金會備份。
